臺灣高雄地方法院刑事判決　　　　　　 100年度訴字第1102號
公　訴　人　臺灣高雄地方法院檢察署檢察官
被　　　告　柯文佑
選任辯護人　梁智豪律師
上列被告因偽造文書等案件，經檢察官提起公訴（100 年度偵緝
字第380 號），本院判決如下：
    主  文
柯文佑犯業務侵占罪，處有期徒刑陸月，如易科罰金，以新臺幣
玖佰元即銀元參佰元折算壹日。
    事  實
一、柯文佑經營土地仲介為業，於民國88年1 月5 日受周清龍之
    委託，代為處理相關仲介買賣土地事務，為從事業務之人，
    周清龍為給付相關買賣土地之訂金，乃將以蔡和育名義開立
    且記載「禁止背書轉讓」字樣之支票共13張（其中3 張支票
    為如附表所示），及蔡和育所有之印章1 個等物品，皆交付
    予柯文佑保管。嗣柯文佑經濟狀況不佳，需錢孔急，明知蔡
    和育並無負擔如附表編號1 、2 所示支票之背書人責任之意
    思（起訴書誤認係如附表編號1 至3 所示之支票），未經周
    清龍或蔡和育之同意或授權，竟於同年3 月13日前某日，在
    不詳處所，意圖為自己不法之所有，基於易持有為所有及毀
    損他人文書之犯意，同時在如附表編號1 、2 所示支票上盜
    用「蔡和育」印章之印文各1 枚（起訴書誤認係如附表編號
    1 至3 所示之支票），藉以塗銷如附表編號1 、2 所示支票
    其上之「禁止背書轉讓」記載，用以表示蔡和育願負擔該2
    張支票背書人責任之意思，足以生損害於蔡和育，嗣柯文佑
    將如附表所示之支票共3 張，同時侵占入己，交付予其不知
    情之債權人收執。
二、案經周清龍訴由臺灣高雄地方法院檢察署檢察官偵查起訴。
    理  由
壹、程序部分：
    按被告以外之人於審判外之言詞或書面陳述，除法律有規定
    者外，不得作為證據；又被告以外之人於審判外之陳述，雖
    不符刑事訴訟法第159 條之1 至同條之4 之規定，而經當事
    人於審判程序同意作為證據，法院審酌該言詞陳述或書面陳
    述作成時之情況，認為適當者，亦得為證據；當事人、代理
    人或辯護人於法院調查證據時，知有第159 條第1 項不得為
    證據之情形，而未於言詞辯論終結前聲明異議者，視為有前
    項之同意，刑事訴訟法第159 條第1 項、159 條之5 分別定
    有明文。經查，本判決後開引用具傳聞性質之證據資料，均
    經當事人表示同意有證據能力或不爭執（見院一卷第14頁）
    ，且於調查證據時，已知其內容及性質，皆未於言詞辯論終
    結前聲明異議。本院審酌各該證據作成之情況，並無違法不
    當取證或顯有不可信之情形，且與待證事實具有關聯性，認
    為以之作為本案之證據應屬適當，揆諸上開規定，均有證據
    能力，合先敘明。
貳、實體部分：
一、訊據被告柯文佑固坦承伊經營土地仲介為業，為從事業務之
    人，且於88年1 月5 日受告訴人周清龍之委託，代為處理相
    關仲介買賣土地事務，並保管告訴人所交付之如附表所示支
    票共3 張，及被害人蔡和育之印章1 個等物，嗣伊因需錢孔
    急，未經告訴人或被害人蔡和育之同意或授權，盜用被害人
    蔡和育之印章，蓋印於如附表編號1、2所示支票上「禁止背
    書轉讓」之記載，用以塗銷該部分之記載，並將如附表所示
    支票交付予其債權人，後於同年3 月13日與告訴人簽立切結
    書1 份，約定取回支票之相關事宜等節，惟矢口有何業務侵
    占犯行，辯稱：伊係同時一次塗銷如附表編號1 、2 所示支
    票上「禁止背書轉讓」之記載後，將如附表所示之支票共3
    張同時交付予其債權人，嗣伊將該3 張支票悉皆取回交還予
    告訴人，告訴人並無客觀財產上之損失，伊無業務侵占之主
    觀犯意，況伊未將上揭支票提示兌現，僅持有票據債權，此
    非可作為侵占罪之客體云云。經查：
  (一)被告上揭坦承之事實，業據被告於偵查及本院審理時供認在
    卷（分見偵四卷第22頁、第23頁、第32頁反面、第33頁正面
    、第39頁正面、第47頁反面，院一卷第13頁反面，院二卷第
    34頁、第39頁至第41頁），且經告訴人於偵查中指訴歷歷（
    見偵二卷第1 頁至第5 頁，偵三卷第24頁至第29頁、第37頁
    至第43頁），並有如附表所示支票之資料共3 份（見偵二卷
    第7 頁至第9 頁）、被害人蔡和育所有印章之印文1 紙（偵
    二卷第11頁）在卷可查，核與卷附被告簽立之切結書1 份（
    見偵二卷第13頁、第14頁）大致相符，被告上開自白核與事
    實相符，應堪認定。
  (二)再者，被告雖盜用被害人蔡和育印章，蓋印在如附表編號1
    、2 所示支票上「禁止背書轉讓」之記載，惟未盜用在如附
    表編號3 所示支票上，有前開卷附支票資料共3 份可稽，公
    訴意旨此部分容有誤會，應予更正。又本案被告堅稱伊係於
    同時間內盜用被害人蔡和育之印章，一次蓋印在如附表編號
    1 、2 所示支票上，嗣並同時拿給其債權人等語（見院一卷
    第13頁反面、院二卷第40頁），復查卷內並無其他積極證據
    足證被告係基於概括之犯意，在各具獨立性之時間，以數行
    為分別連續盜用印章，或分別連續將如附表所示支票侵占入
    己，依罪證有疑利益歸於被告之原則，應認被告上開盜用印
    章及業務侵占之行為，係分別以一行為為之，即被告以一行
    為同時盜用被害人蔡和育印章，嗣另以一行為同時將其持有
    如附表所示之支票共3 張侵占入己。
  (三)至被告雖辯以前詞，惟按侵占罪之成立，以擅自處分自己持
    有之他人所有物，或變易持有之意為所有之意，而逕為所有
    人之行為，為其構成要件；又侵占罪以持有人將原來持有物
    表現其變為所有之意思而成立，此項變為所有之意思，雖有
    時以處分行為表現之，但一經表現，犯罪即同時完成，並不
    以處分行為完了為必要；次按行為人是否具有犯罪故意，應
    以行為時之主觀認知及意欲為判斷依據，倘於行為時就犯罪
    構成要件事實，如行為主體、客體、行為及結果等有所認知
    ，仍決意為之，即有犯罪故意；犯罪動機既係引發行為人實
    行犯罪之原因，存在於犯罪行為之前，自非犯罪故意之要素
    （最高法院19年上字第1052號判例、29年上字第2291號判例
    、99年度台上字第2964號判決意旨參照）。查本案被告既明
    知未經告訴人或被害人蔡和育之同意或授權，仍擅自將其業
    務上所持有之如附表所示支票上「禁止背書轉讓」記載予以
    毀損後（毀損文書部分詳如後述），並交付予其債權人，
    即將持有變為所有之意思已充分表現，揆諸上開說明，被告
    業務上之侵占行為已經完成，此與被告是否提示兌現該支票
    、被告有無將該支票取回交還予告訴人，或告訴人是否受有
    客觀財產上之損失等節，均無關涉。再被告於行為時確係意
    圖為自己不法之所有，基於易持有為所有之侵占犯意，而為
    前揭業務侵占犯行，已如前述，揆諸上揭說明，此不因被告
    主觀上究係出於清償債務、提供擔保或周轉調現何一動機而
    有異。故被告前開辯解，均無可採。
  (四)次查，如附表編號2 所示支票，業由被告自其債權人處取回
    交還予告訴人及被害人蔡和育，此經告訴人陳明在卷（見偵
    二卷第3 頁，偵三卷第38頁、第39頁）。又被告於88年3 月
    13日簽立卷附切結書時，被告於切結書第三點允諾「於88年
    3 月25日前將附件二所示支票【共13張，見偵二卷第6 頁至
    第10頁】完全收回，交還周清龍先生（現已收回如附件四所
    示支票3 紙）」等語（見偵二卷第13頁），相互參核上揭附
    件四之支票資料（見偵二卷第12頁），可知斯時被告僅自其
    債權人處取回如附表編號2 所示之支票，且所取回之支票均
    經註明「作廢」，至如附表編號1 、3 所示支票則未有註記
    「作廢」之情，是依上開切結書及附件四之內容，可知如附
    表編號1 、3 所示支票均未取回。再者，被害人蔡和育曾因
    如附表編號3 所示支票，收受臺灣士林地方法院89年度促字
    第6789號支付命令（債權人即執票人明日帝國育樂股份有限
    公司；債務人即發票人蔡和育）乙節，有臺灣士林地方法院
    89年度促字第6789支付命令及相關聲請狀各1 份在卷可憑（
    見偵三卷第31頁至第34頁），益徵被告實未取回如附表編號
    3 所示支票，否則被害人蔡和育豈有收受上開支付命令之可
    能。從而，自無從僅因如附表編號1 、3 所示支票上，有「
    付30萬取回」之字樣，即遽認被告業已取回該2 張支票予告
    訴人，更無由僅因告訴人提出完整之相關支票資料（共含13
    張支票），即任指告訴人亦持有被告所交還之如附表編號1
    、3 所示支票。被告此部分辯解，亦無足採。
  (五)綜上，被告前開盜用被害人蔡和育印章之行為，致被害人蔡
    和育有負支票背書人責任之虞，足以生損害於被害人蔡和育
    ，又被告確將其業務上所持有之如附表所示支票，侵占入己
    ，本案事證明確，被告犯行洵堪認定，應依法論科。
二、按行為後法律有變更者，適用行為時之法律。但行為後之法
    律有利於行為人者，適用最有利於行為人之法律，刑法第2
    條第1 項定有明文。經查，被告行為後，刑法於95年7 月1
    日修正施行，即應依上開規定比較適用，茲詳述如下：
  (一)刑法第33條第5 款關於罰金數額之規定，修正後刑法將罰金
    之法定刑修正為新臺幣1,000 以上；而依修正前刑法第33條
    第5 款及廢止前罰金罰鍰提高標準條例第1 條規定，修正前
    刑法之罰金法定刑為新臺幣30元以上。比較新、舊法之結果
    ，以舊法之規定較有利於被告。
  (二)刑法第55條關於牽連犯之規定，已為修正後之新法刪除，依
    修正後刑法，被告之犯行無法從一重處斷，應一罪一罰。比
    較新、舊法之結果，以舊法從一重處斷之規定較有利於被告
    。
  (三)又比較新舊法之罪刑孰為最有利，比較時應就罪刑有關之共
    犯、未遂犯、連續犯、牽連犯、結合犯，以及累犯加重、自
    首減輕暨其他法定加減原因（如身分加減）與加減例等一切
    情形，綜其全部罪刑之結果而為比較。經綜合上述之比較，
    因依修正前刑法規定論處，較有利於被告，故應適用修正前
    刑法規定。
  (四)此外，關於易科罰金之折算標準，修正後刑法第41條第1 項
    前段規定，得以新臺幣1,000 、2,000 或3,000 折算1 日；
    而依修正前刑法第41條第1 項前段及修正前罰金罰鍰提高標
    準條例第2 條前段規定，係以銀元100 、200 、300 元折算
    1 日，經折算為新臺幣後，以新臺幣300 、600 、900 元折
    算1 日。經比較修正前後之易科罰金折算標準，以修正前之
    刑法第41條第1 項前段規定，較有利於被告，故應依刑法第
    2 條第1 項前段，適用修正前刑法第41條第1 項前段規定，
    以定其易科罰金之折算標準，併予敘明。
三、按支票為有價證券，得依背書或交付轉讓，具有流通性，其
    權利之發生、變更，與證券之作成、占有具有不可分之關係
    ，而有「物」之性質，得為竊盜、侵占、搶奪、強盜、詐欺
    取財、恐嚇取財等犯罪之客體（最高法院96年度台非字第6
    號判決意旨參照）。次按刑法上偽造印章、印文罪，係指違
    反本人之意思而偽造其印章或印文，以致足以生損害於公眾
    或他人而言；另盜用印章、印文罪之成立，則係以無使用權
    而盜用他人之印章、印文為要件；又盜用印章與盜用印文為
    不同之犯罪態樣，盜取他人之印章持以蓋用，當然產生該印
    章之印文，只成立盜用印章罪，不應再論以盜用印文罪，亦
    非盜用印章行為為盜用印文行為所吸收（最高法院98年度台
    上字第7132號判決、86年台上字第3295號判例意旨參照）。
    核被告所為，係犯刑法第217 條第2 項盜用印章罪、第336
    條第2 項業務侵占罪。起訴意旨業於犯罪事實欄敘述被告持
    有被害人蔡和育之印章，並毀損如附表編號1 、2 所示支票
    上「禁止背書轉讓」記載之事實，惟於所犯法條欄認被告盜
    用印章之行為屬階段行為，未另論擬此部分之罪，應予更正
    。又被告無使用權而盜用被害人蔡和育之印章，當然產生該
    印章之印文，揆諸上開說明，僅成立盜用印章罪，不再論以
    盜用印文罪。再被告所犯業務侵占罪，揆諸前揭說明，支票
    本得作為業務侵占罪之客體，辯護意旨猶辯以前詞，尚無可
    採。另按連續犯之成立，除主觀上須基於一個概括之犯意外
    ，客觀上須先後數行為，逐次實施而具連續性，侵害數個同
    性質之法益，其每一前行為與次行為，依一般社會健全觀念
    ，在時間差距上，可以分開，在刑法評價上，各具獨立性，
    每次行為皆可獨立成罪，構成同一之罪名，始足當之。查本
    案被告以一行為盜用被害人蔡和育印章，被害人皆為蔡和育
    ，另以一行為將如附表所示之支票侵占入己，被害人皆為告
    訴人，均各為單純一罪，公訴意旨認此部分係屬連續犯，容
    有未洽。復被告所犯盜用印章罪及業務侵占罪間，有方法與
    目的之牽連犯關係，應依修正前刑法第55條後段規定，從一
    重之業務侵占罪處斷。
四、爰審酌被告擅自塗銷如附表所示支票上「禁止背書轉讓」記
    載，將該支票侵占入己，交付予其債權人，藉以謀取不法利
    益，實無足取，惟被告犯後坦承客觀犯罪事實，且未將如附
    表所示支票提領兌現，所獲不法利益尚非甚鉅，又事後業已
    取回如附表編號2 所示支票予告訴人，此部分犯罪所生之損
    害並未擴大，智識程度為國小畢業，及其品行、犯罪之動機
    、目的、犯罪後之態度等一切情狀，量處如主文所示之刑，
    並諭知易科罰金之折算標準，以資懲儆。又中華民國九十六
    年罪犯減刑條例施行前，經通緝而未於96年12月31日以前自
    動歸案接受偵查、審判或執行者，不得依該條例減刑，中華
    民國九十六年罪犯減刑條例第5 條定有明文。查被告前經本
    院於89年12月8 日依法發布通緝，至98年3 月5 日始緝獲歸
    案，有被告之臺灣高等法院通緝記錄表1 紙在卷可查（見院
    二卷第55頁），顯已逾前開自動歸案時間，自不得適用上開
    減刑條例予以減刑，附此敘明。
五、末按得依刑法第219 條之規定沒收者，以偽造之印章、印文
    或署押為限；至盜用他人真正印章所蓋之印文，並非該條所
    指之偽造印文，最高法院88年度台上字第7076號判決意旨參
    照。查在未扣案如附表編號1 、2 所示支票上，被告盜用「
    蔡和育」真正印章所產生之印文各1 枚，均非偽造之印文，
    揆諸上開說明，無從依刑法第219 條宣告沒收。另未扣案如
    附表所示支票3 張，業經被告分別交付予其債權人或返還予
    告訴人，均非被告所有之物，爰不另為沒收之諭知，附此敘
    明。
、不另為不受理部分：
一、公訴意旨另以：被告柯文佑因私人經濟狀況不佳，需錢孔急
    ，竟基於行使變造私文書之概括犯意，未經告訴人周清龍或
    被害人蔡和育之同意或授權，於88年間，擅自將如附表所示
    支票之「禁止背書轉讓」記載塗銷後，而持以向第三人借款
    或清償自身債務，均足生損害於告訴人及被害人蔡和育，因
    認被告涉犯刑法第216 條、第210 條行使變造私文書罪嫌等
    語。
二、按告訴乃論之罪，未經告訴或其告訴經撤回或已逾告訴期間
    者，應諭知不受理之判決；告訴乃論之罪，其告訴應自得為
    告訴之人知悉犯人之時起，於6 個月內為之；又被害人之配
    偶，得獨立告訴，刑事訴訟法第303 條第3 款、第237 條第
    1 項、第233 條第1 項分別定有明文。次按刑法第352 條之
    罪，須告訴乃論，同法第357 條亦有明文。再按支票「背書
    」或「禁止轉讓」記載之加記或塗銷，係發票完成後之另一
    行為，對於已完成之票據所表彰之權利不生影響，換言之，
    該已合法完成之票據金額、日期、付款地等均不因該等事項
    之加記或塗銷而改變，致票據上所表彰之權利受影響，即「
    禁止背書轉讓」之記載，在票據法上係限制執票人之票據權
    利移轉，故將支票正面記載「禁止背書轉讓」予以塗銷，並
    未變更其內容，僅表示解除該項限制，是若將支票上「禁止
    背書轉讓」之記載擅自塗銷，核屬毀棄文書（最高法院92年
    度台上字第532 號判決意旨參照）。
三、查被告將如附表編號1 、2 所示支票上之「禁止背書轉讓」
    記載塗銷，係解除被害人蔡和育就如附表編號1 、2 所示支
    票之票據權利移轉限制，揆諸上開說明，屬毀損被害人蔡和
    育之文書，足以生損害於被害人蔡和育，核被告此部分所為
    ，係犯刑法第352 條毀損文書罪。公訴人認被告所為係犯刑
    法第216 條、第210 條之行使變造私文書罪，即有未合。又
    被告既係犯毀損文書罪，依前揭規定，須告訴乃論，惟查本
    案卷證，被害人蔡和育並未提起告訴；再者，告訴人雖為被
    害人蔡和育之配偶，有獨立告訴權，然告訴人至遲於88年3
    月13日被告簽立卷附切結書時，即應已知悉被告為犯人，但
    告訴人於同年10月11日始提出本案告訴狀，已逾告訴期間。
    是以，揆諸上揭規定，本應就此部分公訴意旨為不受理之諭
    知，然因公訴意旨認此部分與前開經本院論罪科刑部分具有
    裁判上一罪關係，爰不另為不受理之判決。
四、至刑事判決，得就起訴之犯罪事實，變更檢察官所引用應適
    用之法條者，以科刑或免刑判決為限，刑事訴訟法第300 條
    定有明文。本件公訴意旨以行使變造私文書罪起訴，經本院
    審理後，認被告此部分所為係犯毀損文書罪，屬告訴乃論罪
    ，且未據合法告訴，又因此部分與論罪科刑部分有裁判上一
    罪關係，爰不另為不受理諭知，尚無適用刑事訴訟法第300
    條規定之餘地，附此敘明。
據上論結，應依刑事訴訟法第299 條第1 項前段，刑法第2 條第
1 項前段、第217 條第2 項、第336 條第2 項，修正前刑法第55
條後段、第41條第1 項前段，刑法施行法第1 條之1 第1 項，廢
止前罰金罰鍰提高標準條例第2 條，判決如主文。
本案經檢察官郭來裕到庭執行職務。
中    華    民    國   100    年    11    月    23    日
                  刑事第十九庭審判長法  官  陳志銘
                                    法  官  鄭子文
                                    法  官  林幸頎
以上正本證明與原本無異。
如不服本判決，應於收受送達後十日內向本院提出上訴書狀，其
未敘述上訴之理由者並得於提起上訴後十日內向本院補提理由書
（均須按他造當事人之人數附繕本）「切勿逕送上級法院」。
中    華    民    國   100    年    11    月    24    日
                                    書記官  葉正昭
附錄本案論罪科刑法條全文：
第217 條、第336 條
附表
┌──┬──────┬───────┬──────┬────┐
│編號│票據號碼    │票面金額      │票載發票日  │受款人  │
├──┼──────┼───────┼──────┼────┤
│ 1  │KWC0000000號│新臺幣玖拾萬元│88年3 月27日│謝芬桂  │
├──┼──────┼───────┼──────┼────┤
│ 2  │KWC0000000號│新臺幣伍拾萬元│88年4 月27日│黃吳敏子│
├──┼──────┼───────┼──────┼────┤
│ 3  │KWC0000000號│新臺幣伍拾萬元│88年3 月27日│林悅茂  │
└──┴──────┴───────┴──────┴────┘